【裁判字號】    91,訴,352
【裁判日期】    920421
【裁判案由】    偽造文書等
【裁判全文】
臺灣士林地方法院刑事判決                          九十一年度訴字第三五二號
    公  訴  人  臺灣士林地方法院檢察署檢察官
    被      告  丁○○
                乙○○
右列被告因偽造文書等案件，經檢察官提起公訴（九十一年度偵緝字第一Ｏ二號)，
本院判決如左：
    主  文
乙○○共同連續行使偽造私文書，足以生損害於他人，累犯，處有期徒刑拾壹月。
丁○○共同連續行使偽造私文書，足以生損害於他人，累犯，處有期徒刑捌月。
    事  實
一、乙○○前因傷害案件，經本院於民國八十五年六月十日，以八十四年度易字第二
    五０二號刑事判決判處有期徒刑三月確定，並於八十五年八月二日執行完畢。丁○○於八十三年間因傷害罪，經本院判處有期徒刑三月十五日，於八十五年四月
    三十日執行完畢，詎仍不知悔改，嗣乙○○於八十八年四月十五日，在台北縣汐
    止市○○○街四巷五號住處，召募附表一所示每會金額新台幣（下同）二萬元之
    互助會，其妻丁○○（二人業於八十九年二月十六日離婚）亦為之邀集部分之會
    員，該互助會底標為二千元，連同會首共計二十八會，會期自八十八年四月十五
    日起至九十年七月十五日止，約定每月十五日於上址開標，採內標制，每次以投
    標金額最高者得標，該互助會由乙○○擔任會首，丁○○向部分之會員收取會款
    ，詎丁○○、乙○○均明知二人財務已陷困境，無清償借款之能力，嗣互助會存
    續期間，乙○○、丁○○共同基於偽造準文書及為自己不法所有意圖之概括犯意
    聯絡，於附表各編號所示之互助會開標日期，共同主持開標事宜，利用大部分會
    員間或彼此不相識，或無暇親自參加競標之情況下，由乙○○於未載明「標單」
    之投標單上如附表各編號所示之金額及被冒標人，連續偽填競標利息、被冒標人
    己○○、戊○○、曾景峰、高木、丙○○等人之姓名於標單上而偽造準私文書，
    並於開標時行使前開偽造標單參與競標得標而行使偽造準私文書，致不知情之附
    表二編號一、二至五及附表一其餘活會會員等人陷於錯誤，如數繳交會款予前來
    收取會款之乙○○及丁○○（附表二編號二不知情之己○○亦有交付活會會款，
    但其為丁○○之弟之配偶，與丁○○及乙○○為旁系二親等姻親，依刑法第三百
    四十三條規定需告訴乃論，因己○○未對被告二人提出詐欺罪之告訴，爰將己○○排除於受詐欺之活會會員之外），乙○○、丁○○於冒標後，由乙○○偽造之
    標單，則於每次開標行使後，予以撕毀，均足生損害於附表二各編號所之人及附
    表一其餘活會會員。期間，乙○○、丁○○明知渠財務窘困，均並未改善，無清
    償借款之能力，於八十八年八、九月間，乙○○、丁○○復承前共同基於意圖為
    自己不法所有之概括犯意聯絡，先後二次，由乙○○囑由丁○○出面，以丁○○
    之弟陳煌輝之冷氣管工程收取客票，但須現金支付貨款及工資，故擬向庚○○調
    借現金，待客票兌現即刻清償為藉口，庚○○不疑有他，遂先後二次各交付新臺
    幣（下同）十萬元、二十萬元予給丁○○，乙○○、丁○○則提供其弟陳煌輝之
    支票供作擔保，惟乙○○及丁○○實則將所借款項作為自己生意週轉之用，然渠
    等已無力清償本金，且至八十八年底時，陳煌輝之支票已不能使用，乙○○遂在
    八十八年十二月二十七日至上海商業儲蓄銀行民生分行開戶領用支票（帳號：五
    九０－四號），並於八十九年一月間持該帳戶之支票二紙交予庚○○以便緩期清
    償（票號為ＭＳＡ0000000、0000000號，發票日分為八十九年二
    月二十五日、八十九年三月十日，金額各為十萬元、二十萬元），嗣於八十九年
    二月十五日由會員陳碧霞（即互助會單上之「阿美」）以三千八百元得標，惟丁○○、乙○○在收取會款後，僅交付乙○○之支票給陳碧霞即逃逸無蹤，嗣因乙○○之上揭帳戶支票無法兌現，互助會並因而倒會後，甲○○等活會會員及庚○○始知受騙。
二、案經被害人甲○○訴由台北縣警察局汐止分局報告臺灣士林地方法院檢察署檢察
    官偵查起訴。
    理  由
一、訊據被告乙○○固於偵審中坦承於右揭時、地，由乙○○於未載明「標單」之投
    標單上在附表二各編號所示之金額及被冒標人，連續填載競標利息、競標人己○○、戊○○、曾景峰、高木、丙○○等人之姓名於標單上，並於開標時行使前開
    標單參與競標得標而行使之，並由乙○○、丁○○附表二各編號及附表一其餘活
    會會員等人收取會款等情不諱，惟於本院審理中矢口否認有何冒標犯行，辯稱：
    該互助會均由其掌管，被告丁○○僅是在開標時幫忙招呼會員及在旁觀看，且其
    是向附表二各編號己○○、戊○○、曾景峰、高木、丙○○等人借標，事先均有
    取得渠等之同意云云；被告丁○○否認有冒標及參與該互助會事務，辯稱：僅在
    旁觀看，並未參與投標有關動作云云，惟查：（一）告訴人甲○○於警訊中陳：
    「我參加三會，均係活會會員，當初係會首乙○○之妻丁○○主動來向我邀集而
    參加該互助會，均係我太太庚○○去參加投標，投標在會首家開標，他們夫妻二
    人在場主持開標」等語（偵卷第四頁反面、第五頁），甲○○於本院陳稱：「本
    件互助會是丁○○招攬的，當時乙○○與我們尚不是很熟捻，這互助會不是由乙○○負責的，被告丁○○將本件均推給乙○○，實際上會款都是丁○○向我收取
    」（本院九十一年十二月五日筆錄第四頁），被害人庚○○於本院訊問時陳稱：
    「當時也沒有什麼人要標，開標時丁○○在客廳主持開標，乙○○再從室內取出
    一張標單，乙○○稱是他人要寄標」等語（本院九十一年十二月五日筆錄第五頁
    ），被告乙○○並於庚○○之庭述，當庭亦自承屬實並稱：「標會過程本來就是
    如此」等語（同筆錄），證人即活會會員楊田助於警訊中陳稱：「我有參加一會
    ，會首倒會時我仍是活會．．．本互助會係丁○○用其夫乙○○名義所召集．．
    ．，標會時每次均係我太太（即楊賴月裡）參加，由乙○○夫妻主持開標．．．
    ，開標時有寫標單且註記姓名，會錢由會首於開標後三日內會主動到會腳家裡收
    錢」（偵卷第八頁反面），證人楊田助於偵查中亦證稱：「係丁○○邀集」（同
    偵卷第五三頁反面）等語，證人丙○○於本院證稱：「（問：八十八年四月十五
    日有無參加乙○○、丁○○所招攬每月二萬元之互助會？）有，（問：該互助會
    是何人向你招攬？）是我當時擺路邊攤時鄰攤乙○○，（問：會錢何人來收取？
    ）是乙○○、丁○○來收」（本院九十二年一月十六日筆錄第四頁），被告丁○○於偵查中陳稱：伊幫忙收取會款等語（九十一年度偵緝字第一０二號卷三四頁
    反面），顯見附表一之互助會係被告乙○○、丁○○所共同籌組，分工邀集會員
    及收取會款，於開標時被告乙○○、丁○○亦係共同主持開標事務甚明。（二）
    被告乙○○、丁○○於偵查中自白：「未經會員之同意，暗中標下來作為週轉之
    用」等語，被告乙○○並陳稱：以戊○○、曾景峰、高木、丙○○名義冒標，八
    十八年七月十五日及十月十五日至八十九年一月十五日，共五次為其所偷標，是
    在標單寫被冒標人的名字及金額，並未經會員之同意等語，被告丁○○則坦稱：
    對於乙○○冒標有部分知悉，有部分不知悉等語（九十年度偵字第一八三一號卷
    第七十六頁背面、第七十七頁背正、反面、九十一年度偵緝字第一０二號卷第五
    十頁、五十一頁及第六十二頁背面），被告乙○○復又於偵查中自承：其冒用己○○、戊○○、屈先明、黃樹德（冒標屈先明、黃樹德部分嗣後經屈先明、以黃
    樹德名義與會之陳碧霞於偵查中陳明並未被冒標，乙○○更正無冒標屈先明、黃
    樹德之陳述，係冒標己○○、戊○○、曾景峰、高木、丙○○），標單、標金均
    係其自己所寫等語（同偵緝卷第三五頁），被告乙○○復供稱：（問：冒標幾會
    ？）五會，我寫上冒標人的名字及金額，標單已丟棄，（問：丁○○知否係冒標
    ？）知道」（同偵緝卷第五一頁）、「（問：冒標何人？）己○○、戊○○、曾
    景峰、高木、丙○○，都未經過他們同意，（檢察官緊接訊問被告丁○○：你有
    無標單？）沒有，我只有在旁邊看而已」等語（同偵緝卷第六十二頁正、反面）
    ，被告乙○○於本院訊問時亦陳稱：「（問：如何冒標﹖）在紙上寫上金額及活
    會會員姓名，採內標制。（問：是否偵查中承認五次冒標﹖）是，（問：以何人
    名義冒標﹖）答己○○、戊○○、曾錦峰、高木、丙○○」（本院九十一年八月
    七日筆錄），被告丁○○於偵查中陳稱：「（問：你有無幫他（指乙○○）收會
    款？）有，（問：為何偷標會款？）景氣不佳，週轉不靈。（問：以多少金額標
    到會款？）三、四千元」（同偵緝卷第三五頁）、「（問：乙○○冒標部分，有
    無幫忙收取會款？）有」等語（同偵緝卷第五一頁反面），被告乙○○與丁○○
    於冒標時，既為夫妻，被告丁○○亦主持開標並參與收取會款，是被告丁○○在
    收取會款時，必定曾有會員詢問得標之人及標金等情，又互助會之會員多為鄰居
    及市場之攤商，為被告二人所不否認，倘被告丁○○確係對冒標之事一無所悉，
    極易在會員間露出破綻，豈容得被告乙○○連續數次冒標得逞？是被告丁○○所
    辯不知情云云，顯悖於經驗法則而不足採信。（三）證人己○○於偵查中證稱：
    參加被告二人所召集的互助會約五年以上，倒會時其仍為活會，在倒會前一天，
    被告還向其收取會錢等語（九十年度偵字第一八三一號卷第五十八頁反面），嗣
    於審理時，即附和被告乙○○之辯詞，改稱是被告乙○○及丁○○到家中向其借
    標，其有同意，嗣後每次仍繳交活會會款，差額則由被告負責補足，到尾會時則
    向被告收取尾會之會款即五十六萬元，被告乙○○並未告知以其名義借標之得標
    金額，因其仍續繳活會會款，尾會向被告收取五十六萬元，借標之得標金額與此
    無關云云（本院九十一年八月七日筆錄），證人嗣後所證雖與被告乙○○之辯解
    相符，然是否另有隱情致證人先後所證明顯不同，實已啟人疑竇。又倘證人己○○確有應允借標之事，因其對於互助會之其他會員，已屬死會，是在處理倒會後
    之會款協調時，會員究為死會或活會，係事關會款清算是否正確之重要事項，然
    在告訴人甲○○及庚○○於審理中所提出之「會款處理方案」記錄中，姑不論該
    方案是否成立，證人己○○確係在活會會員之部分簽名，顯見其於偵查中所稱倒
    會時仍為活會之情較為可信，嗣後附和被告所辯，顯為不無迴護之詞。另證人戊○○於本院審理中雖亦證稱被告二人曾一同到其住處，稱因缺錢要向其借標，其
    有同意，嗣後由被告二人繼續繳付全額死會會款，是借標時即已談妥，到尾會時
    再給付借標前已繳納之活會會款，同意借標之後就未再過問，亦未繼續繳會款云
    云（本院九十一年九月十七日訊問筆錄），然被告乙○○則陳稱：以戊○○名義
    借標後，戊○○每月仍應繳納活會會款，其再補足差額成為死會會款云云（本院
    九十一年九月十七日訊問筆錄第十頁），被告乙○○所述與證人戊○○所證借標
    之條件迥異，倘被告向戊○○借標之事為真，此關係雙方借款清算之重要事項，
    豈會在借標時雙方就借標條件毫無達成共識，甚至履行方式亦不相同，足見證人
    戊○○所證及被告乙○○所稱借標之情云云，亦核屬迴護之詞並不足採。正者，
    證人丙○○於本院審理時證稱倒會時仍為活會，在互助會進行期間，被告乙○○
    曾打電話向其稱因週轉需要借標，但之後被告仍每月向其收取活會會款，亦未告
    知有無得標，因一般借標前要講明以後如何繳付會款，但被告乙○○並未講明，
    故其以為被告在開玩笑，且被告收會款時亦未告知得標金額，至於每期會款係交
    給兒子轉交被告乙○○或丁○○一情（本院九十二年一月十六日訊問筆錄），惟
    被告乙○○則陳稱：是在市場擺攤時，向證人丙○○借標，以丙○○名義得標後
    ，有告知已得標之事，至於會款都是證人丙○○在市場親自交付（詳見同次訊問
    筆錄），被告乙○○與證人丙○○所述借標時地並不相符，且被告乙○○以證人
    丙○○名義得標後，倘已告知得標之事，何以證人丙○○會誤認而以為被告乙○○是在開玩笑？參以倒會後之會款協調過程，證人丙○○亦係屬於活會會員部分
    ，足證被告乙○○及丁○○於偵查中所述偷標之事較堪採信，並無向證人丙○○
    借標之事。至於另二名遭冒標之會員高木及曾景峰，因年籍不詳無從傳訊，然被
    告嗣後所為未冒標之辯詞，既有前述之瑕疵，其所為有利於己之辯解，亦未舉出
    可供調查之證據方法，自難單憑被告翻異前供之詞，遽為有利被告二人之認定，
    此外並有會單一紙在卷可稽，被告乙○○、丁○○未經附表二所列五名會員之同
    意，擅自冒標之偽造文書及詐欺取財之犯行事證明確。
二、前開被告乙○○、丁○○固坦承於八十八年八、九月間，先後二次，由乙○○囑
    由丁○○出面，以丁○○之弟陳煌輝之冷氣管工程收取客票，但須現金支付貨款
    及工資，故擬向庚○○調借現金，待客票兌現即刻清償為藉口，庚○○遂先後二
    次各交付十萬元、二十萬元予給丁○○，乙○○、丁○○則提供其弟陳煌輝之支
    票供作擔保，惟乙○○及丁○○實則將所借款項作為自己生意週轉之用等情，惟
    均否認有詐欺犯行，均辯稱：有交付利息云云，被告丁○○另辯稱：因之前是其
    弟要借錢，嗣後其弟有將錢給其，要清償被害人庚○○，但其將該錢留為己用，
    所以應該算是其我欠庚○○云云，惟查：此部分之事實業據告訴人甲○○、被害
    人庚○○分別於警偵訊及本院審理中指訴綦詳，而此部分之借款方式，與一般民
    間借貸無異，然被告乙○○要丁○○向庚○○借款時，經濟已陷困境，又毫無還
    款之計畫（九十一年度偵緝字第一０二號卷第六十頁被告二人之陳述、本院九十
    一年八月七日筆錄第九頁、九十一年十月二十四日筆錄第十頁），是被告二人對
    於可能無法還款之結果早有預見，竟仍毫不在乎的向庚○○借款，參以渠等向告
    訴人庚○○借款是在約八十八年九月、十月間，當時被告乙○○、丁○○已開始
    冒用前揭互助會會員之名義冒標，足見渠等確實經濟困難，且已陷於無清償能力
    ，仍隱瞞互助會已搖搖欲墜之事，向同為前揭互助會會員之庚○○借款，雖有提
    供支票擔保，並支付利息，然此係為延緩庚○○向渠等追償所不得不為，並無解
    於被告二人在向告訴人庚○○借款時，施用詐術使告訴人貸與本金之犯行，又被
    告二人卻未清償該筆借款且在前揭互助會倒會後逃匿無蹤，益徵渠等在借貸之初
    即有不法所有之意圖至明。此外，並有前揭二紙支票與退票理由單影本附卷，被
    告乙○○與丁○○於審理中亦承認先前供庚○○擔保所用之陳煌輝支票已經不能
    使用，被告乙○○才在八十八年十二月二十七日前往上海銀行民生分行辦理支票
    帳戶及領用支票，然因渠等早已無資力，該帳戶旋即在八十九年二月二十一日開
    始跳票，三月二十四日即遭拒絕往來之處分，此有上海商業銀行民生分行九十年
    十一月十五日上民字第七一三號函及存款對帳單在卷可參，顯見被告二人向庚○○借款時，是在早已無資力之情況下，基於能否清償均無所謂之心態，向告訴人
    庚○○訛詐金錢，渠等所為詐欺事證明確，犯行可堪認定。
三、按被告偽填標息於標單上，並於未書明「標單」字樣之標單上偽簽被冒標人之姓
    名，然依習慣係表示標取會款，此標單依刑法第二百二十條第一項規定以文書論
    （最高法院八十七年度臺上字第四八二號判決意旨參照），核被告乙○○、丁○○所為均係犯刑法第二百十六條、第二百十條之行使偽造私文書罪及同法第三百
    三十九條第一項之詐欺取財罪（包含詐欺庚○○之借款部分，冒標詐欺會款部分
    除己○○外，詳後述），被告乙○○、丁○○二人間所犯上開之罪，彼此有犯意
    聯絡及行為分，均應論以共同正犯，被告乙○○偽造署押為偽造私文書（標單）
    之部分行為，不另成罪；又偽造標單進而持以行使參與投標標取會款，其偽造私
    文書之低度行為應為行使之高度行為所吸收，亦不另論罪。被告同一次詐欺行為
    ，同時向多數真正活會會員詐欺會款（除己○○外），係以一行為觸犯數個相同
    之詐欺罪名，為同種想像競合犯，依刑法第五十五條規定，應從一重處斷。被告
    乙○○、丁○○先後多次行使偽造私文書及詐欺附表二編號一、二至五及附表一
    其餘活會會員之會款及詐欺被害人庚○○之借款犯行，均時間緊接，手法相同，
    觸犯構成要件相同之罪名，係各基於概括犯意為之，均為連續犯，應依刑法第五
    十六條之規定，各以一罪論，並加重其刑，又被告乙○○、丁○○所犯上開二罪
    間有方法結果之牽連關係，為牽連犯，應從一重之行使偽造私文書罪處斷。另被
    害人己○○雖亦有交付活會會款，但其為丁○○之弟之配偶，業據證人己○○、
    被告乙○○、丁○○陳明在卷，己○○與丁○○及乙○○為旁系二親等姻親，依
    刑法第三百四十三條規定需告訴乃論，茲因己○○未對被告二人提出詐欺罪之告
    訴，惟此部分與被告乙○○、丁○○被訴詐欺會款部分有裁判上一罪關係，爰不
    另為不受理之諭知，附此敘明。被告乙○○、丁○○有如事實欄所示之犯罪科刑
    執行情形，有臺灣高等法院被告全國前案紀錄表各一紙在卷可稽，其於執行完畢
    後五年之內再犯本件有期徒刑之本罪，係屬累犯，均應依法遞予加重其刑，爰審
    酌被告乙○○、丁○○之品行、生活狀況、智識程度及其犯罪之動機、目的、手
    法、受害活會會員之人數、所詐得之金額，犯罪後尚未與部分活會會員達成和解
    等一切情狀，各量處如主文所示之刑。又被告歷次偽造之標單，業於投標後丟棄
    而滅失等情，業據被告乙○○供明在卷，爰不為沒收之諭知，併此敘明。
據上論斷，應依刑事訴訟法第二百九十九條第一項前段、刑法第二十八條、第五十六
條、第二百十六條、第二百十條、第二百二十條第一項、第三百三十九條第一項、第
五十五條、第四十七條、罰金罰鍰提高標準條例第一條前段判決如主文。
本案經檢察官張紜瑋到庭執行職務。
中      華      民      國      九十二      年    四    月    二十一    日
                                    臺灣士林地方法院刑事第一庭
                                        法  官  蔡  明  宏
右正本證明與原本無異。
如不服本判決應於送達後十日內向本院提出上訴狀。
                                        書記官  陳  漢  朝
中      華      民      國      九十二      年    四    月    二十五    日
附錄本判決論罪科刑依據之法條：
中華民國刑法第二百一十六條：
（行使偽造變造或登載不實之文書罪）
  行使第二百十條至第二百十五條之文書者，依偽造、變造文書或登載不實事項或使
  登載不實事項之規定處斷。
中華民國刑法第二百一十條：
（偽造變造私文書罪）
  偽造、變造私文書，足以生損害於公眾或他人者，處五年以下有期徒刑。
中華民國刑法第三百三十九條：
（普通詐欺罪）
  意圖為自己或第三人不法之所有，以詐術使人將本人或第三人之物交付者，處五年
  以下有期徒刑、拘役或科或併科一千元以下罰金。
附表二：被告乙○○、丁○○冒標詐欺金額表
┌───────┬──────┬────┬─────┬─────────┐
│犯罪時間      │被冒標之會員│受詐欺之│標金      │詐得金額          │
│              │            │活會會員│（新台幣）│（新台幣）        │
│              │            │數（※）│          │                  │
├───────┼──────┼────┼─────┼─────────┤
│88.7.15       │戊○○      │二十四  │四千一百元│三十八萬一千六百元│
├───────┤            ├────┼─────┼─────────┤
│88.10.15      │己○○      │二十二  │三千二百元│三十六萬九千六百元│
├───────┤            ├────┼─────┼─────────┤
│88.11.15      │曾景峰      │二十二  │三千二百元│三十六萬九千六百元│
├───────┤            ├────┼─────┼─────────┤
│88.12.15      │高木        │二十二  │四千元    │三十五萬二千元    │
├───────┤            ├────┼─────┼─────────┤
│89.01.15      │丙○○      │二十二  │三千二百元│三十六萬九千六百元│
├───────┴──────┴────┴─────┴─────────┤
│合計：一百八十四萬二千四百元                                          │
│※說明：己○○至倒會時，仍為活會會員，然其係被告丁○○之弟婦，與被告陳│
│  美桂及乙○○為旁系二親等姻親，依刑法第三百四十三條規定需告訴乃論，因│
│  己○○未對被告二人提出詐欺罪之告訴，爰將己○○排除於受詐欺之活會會員│
│  之外。                                                              │
│※就被冒標會員之順序，因被告乙○○、丁○○均無法說明冒標之順序，且標金│
│  之部分，除戊○○、高木、曾景峰三名確定外，僅知標金約三千一百元或三千│
│  二百元，故對被告最有利之冒標標金順序如表所列，併此敘明。            │
└───────────────────────────────────┘
附表一：


司法院資訊處製作；財團法人民間司法改革基金會備份。
